ACORDAO-COMPLETO-2418183

ACÓRDÃO 9347/2020 ATA 31/2020 - PRIMEIRA CÂMARA

VISTOS, relatados e discutidos estes autos de tomada de contas especial instaurada em razão da não comprovação da regular aplicação de recursos captados com fulcro na Lei 8.313/1991 (Lei Federal de Incentivo à Cultura) ,
ACORDAM os Ministros do Tribunal de Contas da União, reunidos em sessão da Primeira Câmara, ante as razões expostas pelo Relator em:
9.1. julgar irregulares as contas dos srs. Antônio de Arruda Ribeiro Junior e Maria Fernanda Zagatto Krug de Arruda Ribeiro e da sociedade empresária Cantilena Produções Culturais Ltda., condenando-os, solidariamente, ao pagamento das quantias abaixo relacionadas, com a incidência dos devidos encargos legais, calculados a partir das datas correspondentes até o efetivo recolhimento, na forma da legislação em vigor, nos termos dos arts. 1°, inciso I, 16, inciso III, alínea "c", 19 e 23, inciso III, da Lei 8.443/1992:
	Data
	Valor
 (R$) 

	1/11/2012
	9.290,10

	6/3/2013
	20.000,00

	12/3/2013
	15.000,00

	23/4/2013
	30.000,00

	10/7/2013
	20.000,00

9.2. fixar o prazo de 15 (quinze) dias, a contar das datas das notificações, para que os responsáveis de que trata o subitem anterior comprovem, perante o Tribunal, o recolhimento das referidas quantias aos cofres do Fundo Nacional de Cultura, nos termos do art. 23, inciso III, alínea "a", da Lei 8.443/1992 c/c o art. 214, inciso III, alínea "a", do Regimento Interno do TCU (RI/TCU) ;
9.3. aplicar aos responsáveis abaixo arrolados, individualmente, a pena de multa prevista no art. 57 da Lei 8.443/1992, de acordo com os valores indicados:
	Responsável
	Valor (R$) 

	Antônio de Arruda Ribeiro Junior
	19.500,00

	Maria Fernanda Zagatto Krug de Arruda Ribeiro
	19.500,00

	Cantilena Produções Culturais Ltda.
	19.500,00

9.4. fixar o prazo de 15 (quinze) dias, a contar das datas das notificações, para que os responsáveis de que trata o subitem anterior comprovem, perante o Tribunal (art. 214, inciso III, alínea "a", e 269 do RI/TCU) , o recolhimento das referidas quantias aos cofres do Tesouro Nacional, atualizadas, quando pagas após seu vencimento, monetariamente, desde a data de prolação deste acórdão até a do efetivo recolhimento, na forma da legislação em vigor; 
9.5. autorizar a cobrança judicial das dívidas, caso não atendidas as notificações, nos termos do art. 28, inciso II, da Lei 8.443/1992;
9.6.	autorizar, desde já, caso requerido, o parcelamento das dívidas em até 36 (trinta e seis) parcelas mensais e consecutivas, incidindo, sobre cada parcela, os correspondentes acréscimos legais, alertando os responsáveis de que a falta de pagamento de qualquer parcela importará no vencimento antecipado do saldo devedor, nos termos do art. 26 da Lei 8.443/1992, c/c o art. 217 do Regimento Interno/TCU;
9.7. dar ciência deste acórdão à Procuradoria da República no Estado de São Paulo, nos termos do art. 16, § 3º, da Lei 8.443/1992.

Tomada de contas especial instaurada em vista da não comprovação da regular aplicação dos recursos captados pela proponente com base na Lei 8.313/1991 (Lei de Incentivo à Cultura).

Primeira Câmara

Secretaria Especial da Cultura.

3. Interessados/Responsáveis:
3.1. Responsáveis: Antônio de Arruda Ribeiro Junior (XXX.039.198-XX); Cantilena Produções Culturais Ltda. (08.808.683/0001-10); Maria Fernanda Zagatto Krug de Arruda Ribeiro (XXX.264.818-XX).

13.1. Ministros presentes: Walton Alencar Rodrigues (Presidente), Benjamin Zymler (Relator), Bruno Dantas e Vital do Rêgo.
13.2. Ministros-Substitutos presentes: Augusto Sherman Cavalcanti e Weder de Oliveira.

ACORDAO-COMPLETO-2468445

Acórdão 3076/2022 - Primeira Câmara

BENJAMIN ZYMLER

Trata-se de tomada de contas especial instaurada em vista da não comprovação da regular aplicação dos recursos captados pela proponente Cantilena Produções Culturais Ltda., com base na Lei 8.313/1991 (Lei de Incentivo à Cultura) .
2.	A empresa foi autorizada a captar R$ 5.471.620,00, para "realização de 220 concertos de música erudita e instrumental, bem como palestra sobre a história da música, com 04 horas de duração, em 22 cidades do Estado de São Paulo, todos com entrada gratuita"
3.	O período previsto para a execução do projeto foi de 18/4/2012 a 31/12/2013 e o prazo para a prestação de contas expirou em 30/1/2014, conforme Instrução Normativa Minc 1/2013, vigente à época (peça 47) .
4.	Do total autorizado, foram captados pelo proponente R$ 1.595.000,00, correspondentes a 16,85% do total autorizado, conforme atestam os recibos de captação abaixo:
	Data
	Valor
 (R$) 
	Peça 12/página

	29/5/2012
	150.000,00
	1

	29/5/2012
	1.050.000,00
	2

	21/8/2012
	150.000,00
	3

	1/11/2012
	160.000,00
	4

	6/3/2013
	20.000,00
	5

	12/3/2013
	15.000,00
	6

	23/4/2013
	30.000,00
	7

	10/7/2013
	20.000,00
	8

	Total
	1.595.000,00
	
5.	Em decorrência da omissão no dever de prestar contas, foram citados solidariamente a proponente e seus sócios administradores, Antonio de Arruda Ribeiro Junior, Cantilena Producoes Culturais Ltda. e Maria Fernanda Zagatto Krug de Arruda Ribeiro, para que apresentassem alegações de defesa ou recolhessem Fundo Nacional de Cultura as quantias repassadas.
6.	Depois de apresentadas as alegações de defesa, a unidade técnica assim se manifestou:
	"EXAME TÉCNICO
12.	A guisa de introito (peça 81, p. 2-4) , a defesa contextualizou os fatos que antecederam a instauração das contas especiais, destacando que, após diversas prorrogações do prazo de captação, os defendentes teriam conseguido captar o montante de R$ 1.595.000,00, do total de R$ 5.471.620,00 aprovado. 
13.	Alegou que o projeto cultural fora executado "na proporcionalidade do valor captado", tendo sido realizadas mais de 100 (cem) apresentações, no período de execução previsto (maio/2012 a julho/2013) , das quais 64 (sessenta e quatro) foram realizadas em diversos municípios de São Paulo, apenas no ano de 2012. Acrescentou que, além de renomados grupos do Brasil, teriam se apresentados grupos musicais estrangeiros, provenientes da Alemanha, França, Estados Unidos, Cazaquistão, Polônia, Bélgica, Holanda, Áustria e Argentina, conforme comprovado pelos folders às peças 75-80.
14.	Quanto à matéria de defesa, propriamente dita, observa-se que a peça 81 contém alegações de defesa, relacionadas à entrega da prestação de contas e à execução do projeto cultural (peça 81, p. 4-10) , e também razões de justificativas quanto ao atraso na prestação de contas (peça 81, p. 10-20) , a seguir analisadas.
	Alegações de defesa: Da entrega da prestação de contas e da efetiva execução do projeto cultural  (peça 81, p. 4-10) 
15.	De início, a defesa informou que, nesta oportunidade, juntou aos autos a prestação de contas do Pronac 10-10633 - " Concertos no Estado de São Paulo", no intuito de comprovar o efetivo cumprimento do objeto e dos objetivos do projeto cultural, bem como a sua regularidade financeira.
16.	Nessa linha, alegou que a vasta documentação financeira juntada aos autos (extratos e notas fiscais de pagamentos realizados - peças 73 e 74) comprova que os defendentes teriam efetivamente executado o projeto. No mesmo sentido, aludiu aos programas de divulgação dos concertos, ao relatório de apresentações e ao laudo de fiscalização in loco do Ministério da Cultura, de 26/4/2013, os quais, no seu entender, comprovam a realização de 106 (cento e seis) apresentações com músicos renomados do Brasil e exterior.
17.	Quanto ao referido laudo de fiscalização in loco, do Ministério da Cultura, ao transcrevê-lo em parte (peça 81, p. 6-7) , a defesa destacou os seguintes pontos:
Ações Executadas
Até o presente momento já foram realizados 106 concertos em mais de 27 cidades do Estado de São Paulo.
 (...) 
Evidências
O proponente apresentou fotos que comprovam a execução do objeto.
Recomendações da Equipe
 (...) Contudo, entende-se que não há necessidade de diligência neste momento, uma vez que os documentos e as informações apresentadas pela instituição proponente demonstram que o projeto está sendo executado dentro dos parâmetros aprovados.
Conclusão da Equipe
 (...) infere-se que o projeto está sendo executado conforme foi aprovado, com a correta aplicação dos recursos públicos. Por fim, reforçamos que a associação demonstra conhecimento da legislação pertinente ao incentivo fiscal, e demonstra possuir capacidade técnica de gerenciamento de projetos na área cultural.
Parecer da Fiscalização
 (...) Assim, durante a visita a equipe de auditoria pode constatar que foram realizados 106 concertos gratuitamente e que havia acessibilidade física nos teatros onde ocorreram as apresentações.  (...) (Grifos do original) 
18.	Acrescentou, ainda, que o laudo teria atestado a regularidade da utilização dos recursos e dos documentos fiscais existentes até o momento da vistoria.
19.	Assim, por entender que a documentação anexada à defesa (peças 71-80) comprova "cabalmente" a realização de mais de 100 (cem) apresentações musicais, em diversos municípios do Estado de São Paulo, demonstrando o pleno cumprimento do objeto e dos objetivos propostos pelo projeto cultural, a defesa postulou pela aprovação integral da prestação de contas apresentada.
20.	Outro aspecto suscitado na alegação em exame refere-se à boa-fé com que teriam se havido os responsáveis, não se verificando qualquer intento deliberado de fraudar a execução do projeto, para obtenção de vantagens pessoais ou enriquecimento ilícito, que a eles se pudesse atribuir. Nesse sentido, pontuou a defesa (peça 81, p. 9) :
Os Defendentes em momento algum agiram com tal desígnio. Por esta razão não devem reparar dano que nem sequer existiu ou devolver valores efetivamente gastos no âmbito estrito do referido projeto. Isso porque não houve na sua execução ação ou omissão, dolosa ou culposa, contra o patrimônio da Administração Pública, considerando especialmente a apresentação de documentos hábeis a comprovar essa situação.
21.	Com amparo no entendimento de que "a condenação ressarcitória tem como pressuposto o comportamento antijurídico, sendo o dano seu pressuposto elementar" (STJ - REsp 1447237 MG 2012) , a defesa concluiu (peça 81, p. 9-10) : 
Em outras palavras, a restituição da verba pública alocada para o projeto cultural em tela somente se justificaria mediante demonstração cabal de que o recurso público teria recebido fim diverso, ao revés da destinação prevista, com a ocorrência de efetivo prejuízo ao Erário, o que diante do conjunto probatório acostado não seria possível. (Grifo do original) 
	Análise:
22.	Previamente ao exame da defesa em tela, vale rememorar que a empresa Cantilena Produções Culturais Ltda. e seus sócios-administradores, Sr. Antônio de Arruda Ribeiro Júnior e Sra. Maria Fernanda Zagatto Krug de Arruda Ribeiro, foram citados em razão da impugnação total das despesas realizadas no âmbito do Pronac 10-10633, decorrente de sua omissão no dever legal de prestar as contas correspondentes. Na mesma oportunidade, os administradores foram ouvidos em audiência pela perda do prazo para a apresentação da prestação de contas.
23.	Isso posto, cumpre assinalar que, na linha da jurisprudência do TCU (e.g. Acórdão 1217/2019-TCU-Plenário; 4816/2017 -2ª Câmara e 162/2019 - 1ª Câmara) , a citação pelo Tribunal é o marco temporal a partir do qual a apresentação da prestação de contas não descaracteriza a omissão.
24.	Por esse prima, após o recebimento da citação válida do TCU, ocorrida em 28/6/2019, conforme atestam os ARs às peças 64 e 65 (item 10) , a apresentação extemporânea da prestação de contas não mais afasta a irregularidade da omissão no dever de prestar contas, capitulada no art. 16, inciso III, alínea "a", da Lei 8.443/1992.
25.	Em sendo assim, a defesa apresentada, em princípio, não tem o condão de alterar a irregularidade destas contas especiais, já enquadrada no dispositivo legal acima referido. 
26.	Contudo, a documentação encaminhada pela defesa, à guisa de prestação de contas do Pronac 10-10633 (peças 73 e 74) , será objeto de análise adiante, podendo repercutir na conformação do débito originalmente imputado aos responsáveis, caso reste comprovada a regular aplicação de, ao menos, parcela deste.
27.	Como visto, o Pronac 10-10633 foi aprovado pela Portaria MinC 744/2010 (peça 9, p. 1) , de 28/12/2010, com o objetivo de realizar 220 concertos gratuitos de música erudita e instrumental em 22 cidades do estado de São Paulo, e adicionalmente 1 palestra sobre a história da música. Para tanto, foram efetivamente captados R$ 1.595.000,00, em vez do total de R$ 5.471.620,00 autorizado pela aludida portaria.
28.	Em vista disso, a defesa centrou-se no argumento de que o projeto cultural fora executado proporcionalmente ao valor captado, com a realização de 106 (cento e seis) apresentações, do total das 220 (duzentos e vinte) propostas, em conformidade às constatações registradas no relatório de vistoria in loco, emitido em 26/4/2013 por técnicos do Ministério da Cultura (peça 16) .
29.	Sob o parâmetro da proporcionalidade a que se referiu a defesa, pode-se constatar que a proponente executou quase a metade das apresentações propostas (48,18%) com apenas 29,15% dos recursos previstos originalmente no plano de trabalho.
30.	Esse critério, todavia, não se presta a comprovar que os recursos captados com amparo no Pronac 10-10633 tenham sido devidamente aplicados na consecução dos objetivos previstos no projeto cultural, uma vez que, para tanto, há de restar comprovado o nexo de causalidade entre os referidos recursos e as despesas efetivamente executadas e comprovadas.
31.	Nesse intuito, a partir da documentação encaminhada pela defesa (peças 72-80) , apresenta-se o quadro a seguir (Quadro I) , no qual são correlacionadas as notas fiscais apresentadas (peça 74) com as despesas indicadas na Relação de Pagamentos (peça 73, p. 2-6) e, também, com os cheque relacionados nos extratos bancários da conta de movimentação do Pronac 10-10633 (peça 73, p. 13-104) : 
Quadro I
	Nº
	Beneficiário
	Nota Fiscal nº 
	Data
	Valor
R$
	Cheque
	Peça/Págs

	1
	Art Invest Ltda.
	000069
	19/6/2012
	30.000,00
	850017
	74/1 - 73/21

	2
	Hotéis Slaviero Ltda.
	NF 9547; 9551; 9554; 9556; 9558; 9561; 9563;
9564; 9565; 9567; 9569; 9571
	17/5/2012
	2.264,40
	850002
	74/5-27 - 73/20

	3
	Hotéis Slaviero Ltda.
	9549; 9573; 9575; 9577; 9579; 9581; 9583
	17/5/2012
	1.320,00
	850003
	74/33-45 -
73/20

	4
	Art Invest Ltda.
	000071
	19/6/2012
	60.000,00
	850004
	74/51 - 73/20

	5
	Artex Prod. Propaganda
	000675
	23/5/2012
	50.000,001
44.425,002
	850005
	74/55 - 73/20

	6
	Artex Prod. Propaganda
	000676
	23/5/2012
	25.000,001
22.212,502
	850006
	74/59 - 73/20

	7
	Cinecidade Prod. Ltda
	000235
	23/5/2012
	20.000,001
17.770,002
	850007
	74/63 - 73/20

	8
	Paxtour Ltda
	000360
	31/5/2012
	4.895,00
	850008
	74/69 - 73/20

	9
	Art Invest Ltda
	000070
	19/6/2012
	90.000,00
	850009
	74/73 - 73/20

	10
	Empresarial Turismo Ltda
	1379
	24/5/2012
	60.000,00
	850010
	74/77 - 73/21

	11
	W500 Alimentos Ltda
	000915
	24/5/2012
	295,96
	850011
	74/81 - 73/21

	12
	Paulo G.T. Neto - ME
	000171
	4/6/2012
	600,00
	850012
	74/85 - 73/21

	13
	Paulo G. T. Neto - ME
	000172
	4/6/2012
	300,00
	850013
	74/87 - 73/21

	14
	Art Invest Ltda
	000058
	19/6/2012
	12.000,00
	850015
	74/89 - 73/21

	15
	Art Invest Ltda
	000056
	18/6/2012
	15.000,00
	850016
	74/93 - 73/21

	16
	Art Invest Ltda
	000057
	19/6/2012
	30.000,00
	850017
	74/97 - 73/21

	17
	Ville Atlântico Hoteis Ltda
	7328 e 1504
	28/5/2012
	10.414,00
	850018
	74/99-101 - 73/21

	18
	Art Invest Ltda
	000075
	21/6/2012
	45.000,00
	850019
	74/103 - 73/21

	19
	Gráfica Modelo Ltda
	0002843
	25/5/2012
	534,70
	850020 
	74/107 - 73/21

	20
	Art Invest Ltda
	000076
	25/6/2012
	15.000,00
	850021
	74/111 - 73/21

	21
	NGS Eventos Ltda
	000026
	22/6/2012
	11.275,001
11.049,502
	850022
	74/115 - 73/21

	22
	EMCON Contabil. Ltda
	001.509
	1/6/2012
	566,82
	850023
	74/121 -73/21

	23
	Tata Prod. Cinem. Ltda
	000015
	27/6/2012
	9.000,00
	850026
	74/125 -73/21

	24
	NGS Eventos Ltda
	000018
	28/6/2012
	24.500,001
24.010,002
	850027
	74/129 - 73/21

	25
	Paulo G.T. Neto - ME
	000177
	18/6/2012
	300,00
	850024
	74/135 - 73/21

	26
	Paulo G. T. Neto - ME
	000178
	18/6/2012
	300,00
	850025
	74/137 - 73/21

	27
	Hotéis Slaviero Ltda.
	12555
	20/6/2012
	1.473,90
	850029
	74/139 - 73/22

	28
	Sistemas Eventos Ltda
	000602
	28/6/2012
	55.000,00
	850030
	74/143 - 73/22

	29
	Art Invest Ltda
	00087
	4/7/2012
	15.000,00
	850036
	74/151 - 73/22

	30
	Carlton Plaza Hotel Ltda
	7213
	15/6/2012
	797,00
	850037
	74/155 - 73/22

	31
	Flytour - BRW ltda
	303250
	5/7/2012
	54.641,68
	850038
	74/159 - 73/22

	32
	Paxtour Ltda
	000407
	5/7/2012
	6.785,00
	850035
	74/163 - 73/22

	33
	Sodila Proj. Cult. Ltda
	000362
	4/7/2012
	2.300,00
	850039
	74/167 - 73/22

	34
	NGS Eventos Ltda
	000025
	14/6/2012
	11.715,001
11.480,702
	850041
	74/171 - 73/22

	35
	JP Esportes Ltda
	000040
	11/7/2012
	10.000,001
8.885,002
	850042
	74/175 - 73/22

	36
	Flytour - BRW ltda
	296065.6
	16/7/2012
	17.588,84
	850043
	74/185 - 73/22

	37
	Beira Rio Hotel Ltda
	316-318; 499-504
	3/7/2012
	1.855,35
	850044
	74/189-205 - 73/22

	38
	Empresarial Turismo Ltda
	1426
	20/7/2012
	50.000,00
	850046
	74/209 - 73/22

	39
	Art Invest Ltda
	000088
	20/7/2012
	75.000,00
	850047
	74/213 - 73/22

	40
	Atlantica Hotels Ltda
	155427-155428
	5/7/2012
	627,12
	850048
	74/217-219 - 73/22

	41
	Art Invest Ltda
	000089
	26/7/2012
	90.000,00
	850090
	74/223 - 73/22

	42
	Pappagallo Restaurante
	135
	26/7/2012
	1.326,00
	850049
	74/227 - 73/22

	43
	EMCON Contabil. Ltda
	001.763
	2/7/2012
	566,82
	850051
	74/229 - 73/22

	44
	Art Invest Ltda
	000090
	30/7/2012
	60.000,00
	850052
	74/233 - 73/22

	45
	Paxtour Ltda
	000424
	31/7/2012
	8.785,00
	850053
	74/237 - 73/22

	46
	JP Esportes Ltda
	000041
	9/8/2012
	10.000,001
8.885,002
	850066
	74/241-73/23

	47
	Assoc. Nac. Artes e Cult.
	0005242
	31/7/2012
	4.440,001
4.218,002
	850.056
	74/251 - 73/23

	48
	Assoc. Nac. Artes e Cult.
	0005243
	31/7/2012
	1.998,00
	850057
	74/257 - 73/23

	49
	Gabinete de Com. Ltda
	000048
	9/8/2012
	6.400,00
	850061
	74/291 - 73/23

	50
	Paxtour Turismo Ltda
	000438
	15/8/2012
	5.640,00
	850068
	74/297 - 73/23

	51
	GT Laser Cópias Ltda
	0020648
	24/7/2012
	503,58
	850069
	74/301 - 73/23

	52
	Assoc. Nac. Artes e Cult.
	0005287
	7/8/2012
	6.216,001
5.905,202
	850070
	74/305 - 73/23

	53
	Assoc. Nac. Artes e Cult.
	0005287
	7/8/2012
	2.664,001
2.530,802
	850071
	74/311 - 73/23

	54
	Vectrans Eventos Ltda
	000734
	16/8/2012
	43.000,00
	850075
	74/321 - 73/23

	55
	Capri Produções Ltda
	0002345
	15/8/2012
	16.000,00
	850076
	74/325 - 73/23

	56
	Arco Hotel Ltda
	5950
	7/8/2012
	99,99
	850086
	74/328 -73/24

	57
	Marroquim Hoteis Ltda
	9592
	29/8/2012
	4.791,60
	850084
	74/332 - 73/23

	58
	Paxtour Turismo Ltda
	000451
	31/8/2012
	3.585,00
	850085
	74/336 - 73/23

	59
	EMCON Contabil Ltda
	001.943
	2/8/2012
	566,82
	850083
	74/340 -73/23

	60
	AFS Contábil Ltda
	000450
	23/8/2012
	2.000,00
	850082
	74/344 - 73/23

	61
	Paxtour Turismo Ltda
	000446
	24/8/2012
	3.580,00
	850081
	74/348 - 73/23

	62
	Empresarial Turismo Ltda
	1459
	17/8/2012
	15.000,00
	850078
	74/354 - 73/23

	63
	Vision Produções Ltda
	0260
	2/8/2012
	15.000,00
	850059
	74/359 - 73/23

	64
	Empresarial Turismo Ltda
	1439
	7/8/2012
	50.000,00
	850060
	74/363 - 73/23

	65
	Art Invest Ltda
	000072
	10/10/2012
	60.000,00
	850089
	74/367 - 73/24

	66
	Arco Hotel Ltda
	155 - 160
	9/8/2012
	659,94
	850090
	74/369-75 - 73/24

	67
	Assoc. Nac. Artes e Cult.
	0005372
	27/8/2012
	666,001
632,702
	850092
	74/377 - 73/24

	68
	Assoc. Nac. Artes e Cult.
	0005400
	30/8/2012
	666,001
632,702
	850094
	74/383 - 73/24

	69
	Assoc. Nac. Artes e Cult.
	0005475
	11/9/2012
	843,60
	850095
	74/389 - 73/24

	70
	Assoc. Nac. Artes e Cult.
	0005399
	30/8/2012
	1.776,001
1.687,202
	850097
	74/391 - 73/24

	71
	Assoc. Nac. Artes e Cult.
	000533
	27/8/2012
	1.776,001
1.687,202
	850098
	74/397 - 73/24

	72
	Art Invest Ltda
	000073
	10/10/2012
	35.000,00
	850099
	74/403 - 73/24

	73
	Assoc. Nac. Artes e Cult.
	0005476
	11/9/2012
	1.265,401
1.202,132
	850100
	74/405 - 73/24

	74
	Assoc. Nac. Artes e Cult.
	0005475
	11/9/2012
	843,601
801,422
	850101
	74/411 - 73/24

	75
	Art Invest Ltda
	000074
	10/10/2012
	5.000,00
	850102
	74/417 - 73/24

	76
	Renaissance Hotel Ltda
	00048578
	22/11/2012
	18.630,00
	-
	74/419 

	77
	Arco Hotel Ltda
	7632-7635; 7637
	5/10/2012
	620,95
	850121
	74/423-27 - 73/26

	78
	Hotéis Slaviero Ltda
	19942
	19/9/2012
	840,48
	850122
	74/431 - 73/26

	79
	Hotéis Slaviero Ltda
	19797; 19799; 19803; 19807
	18/9/2012
	4.329,90
	850123
	74/435-38 - 73/26

	80
	Art Invest Ltda
	000098
	7/11/2012
	90.000,00
	850124
	74/441 - 73/26

	81
	Máxima Imp. Digit. Ltda
	0003970
	22/10/2012
	330,00
	850125
	74/443 - 73/26

	82
	Assoc. Nac. Artes e Cult.
	DAMSP
	10/11/2012
	99,90
	-
	74/450 - 73/26

	83
	SP Laser Cópias Ltda
	0015848
	13/9/2012
	701,421
740,692
	850128
	74/455 - 73/26

	84
	ECAD
	Boleto 7482
	26/10/2102
	772,01
	850129
	74/459 - 73/26

	85
	Gabinete de Com. Ltda
	000111
	6/11/2012
	4.700,001
4.465,002
	850119
	74/461 - 73/26

	86
	Art Invest Ltda
	000104
	13/12/2012
	30.000,00
	850133
	74/465 - 73/26

	87
	Assoc. Nac. Artes e Cult
	0005869
	6/11/2012
	1.665,00
	850132
	74/469 - 73/26

	88
	Art Invest Ltda
	000099
	7/11/2012
	14.500,00
	850134
	74/473 - 73/26

	89
	Politheia Ed. Ltda
	000616
	23/11/2012
	124,80
	850135
	74/475 - 73/27

	90
	Focus Prod. Cult Ltda
	00007
	7/3/2013
	20.000,00
	850136
	74/477 - 73/30

	91
	Focus Prod. Cult Ltda
	00008
	13/3/2013
	15.000,00
	850137
	74/481 - 73/30

	92
	Focus Prod. Cult Ltda
	00009
	24/4/2013
	30.000,00
	850138
	74/485 -73/31

	93
	Focus Prod. Cult Ltda
	00011
	11/7/2013
	20.000,00
	850139
	74/491 - 73/34

				TOTAL
	1.519.339,90
		
 (1) valor da nota fiscal.
 (2) valor do cheque utilizado para pagamento (extrato bancário) 
Campos realçados em cinza claro: notas fiscais sem indicação do nº de registro no Pronac
32.	Do quadro acima, observa-se que:
32.1.	As notas fiscais indicadas nos campos 2, 3, 11, 12, 13, 17, 24, 27, 31, 36, 37, 56, 57, 66 e 89 não continham a indicação do Pronac, contrariando o disposto no § 1º do art. 83, da IN MinC nº 01/2013, que assim estabelece:
Seção II - Da análise da prestação de contas
 (...) 
83. Cabe ao proponente emitir comprovantes em favor dos doadores ou patrocinadores, bem como manter o controle documental das receitas e despesas do projeto pelo prazo de dez anos, contados da aprovação da prestação de contas, à disposição do MinC e dos órgãos de controle e fiscalização, caso seja instado a apresenta-las, conforme previsto no art. 36 da Instrução Normativa RFB nº 1.131, de 21 de fevereiro de 2011.
§ 1º As faturas, os recibos, as notas fiscais, os cheques emitidos e quaisquer outros documentos de que trata este artigo deverão conter a discriminação dos serviços contratados ou dos produtos adquiridos, o número de registro no Pronac e o nome do projeto. (Grifa-se) 
32.2.	Desse modo, as despesas correspondentes às aludidas notas fiscais não podem ser, em princípio, consideradas como devidamente comprovadas e, por conseguinte, abatidas do montante devido pelos responsáveis solidários. Essas despesas totalizam R$ 120.440,46, conforme parcelas a seguir discriminadas:
Quadro II
	Nº
	Beneficiário
	Nota Fiscal nº 
	Valor R$

	2
	Hotéis Slaviero Ltda.
	 9547; 9551; 9554; 9556; 9558; 9561; 9563; 9564; 9565; 9567; 9569; 9571
	2.264,40

	3
	Hotéis Slaviero Ltda.
	9549; 9573; 9575; 9577; 9579; 9581; 9583
	1.320,00

	11
	W500 Alimentos Ltda.
	000915
	295,96

	12
	Paulo G.T. Neto - ME
	000171
	600,00

	13
	Paulo G.T. Neto - ME
	000172
	300,00

	17
	Ville Atlântico Hoteis Ltda.
	7328 e 1504
	10.414,00

	24
	NGS Eventos Ltda.
	000018
	24.010,00

	27
	Hotéis Slaviero  Ltda.
	12555
	1.473,90

	31
	Flytour - BRW Ltda.
	303250
	54.641,68

	36
	Flytour - BRW Ltda.
	296065.6
	17.588,84

	37
	Beira Rio Hotel Ltda.
	316-318; 499-504
	1.855,35

	56
	Arco Hotel Ltda.
	5950
	99,99

	57
	Marroquin Hotéis Ltda.
	9592
	4.791,60

	66
	Arco Hotel Ltda.
	155-160
	659,94

	89
	Politheia Ed. Ltda.
	000616
	124,80

			TOTAL
	120.440,46

32.3.	Anota-se, todavia, que a jurisprudência do TCU considera mera falha formal, a ausência de identificação do ajuste (no caso, o registro no Pronac) em notas fiscais ou recibos de despesas, caso esses comprovantes permitam a correlação entre os bens e serviços nele registrados com o objeto pactuado (Jurisprudência Selecionada - Acórdão 454/2020-TCU-Segunda Câmara, Acórdão 3875/2018-TCU-Primeira Câmara) .
32.4.	Nessa linha, verifica-se que, a despeito de não conterem o número de registro no Pronac, as notas fiscais a seguir destacadas - que totalizam o montante de R$ 1.659,93 - devem ser acolhidas na prestação contas, na medida em que os bens e/ou serviços nelas discriminados se correlacionam com os objetivos do Pronac 10-10663, senão vejamos:
	a) NFs 000171 e 000172 - Paulo G.T. Neto (nos 12 e 13) : referentes, respectivamente, à locação de contrabaixo para a Tallin Sinfonieta (R$ 600,00) e para a Stuttgart Chamber Orchestra (R$ 300,00) - (peça 74, p. 85 e 87) ;
	b) NF 9592 - Marroquim Hotéis Ltda. (nº 56) : referente à hospedagem de membro da Cantilena Ensemble (R$ 99,99) , em 28/7/2012, data de apresentação do grupo em Araraquara/SP, conforme folder à peça 78 (p. 4) - (peça 74, p. 328) ;
	c) NFs 155-160 - Arco Hotel Ltda. (nº 66) : referente à hospedagem dos membros do grupo Ensemble Vokalzeit (R$ 659,94) (nominados no campo Outras Informações das NFs) , em 26/7/2012, data de apresentação do grupo em Piracicaba/SP, conforme folder à peça 78 (p. 2) - (peça 74, p. 369-375) .
32.5.	Portanto, do valor correspondente às notas fiscais a serem desconsideradas em razão da ausência de indicação do registro no Pronac (R$ 120.440,46) , deve ser abatido o valor de R$ 1.659,93  (item 32.4) , resultando no total de R$ 118.780,53.
32.6.	Com relação à Nota Fiscal 00048578 (nº 76) , emitida em 22/11/2012 pelo Renaissance Hotel (peça 74/419) , verifica-se que o valor nela constante (R$ 18.630,00) não guarda correspondência com o valor de R$ 9.870,00, indicado no item 108 da Relação de Pagamentos (peça 73, p. 5) , pago mediante o cheque 850120 (peça 73, p. 26) . Por sua vez, o valor de R$ 9.870,00 não tem amparo em nenhuma das notas fiscais apresentadas pela defesa, de modo que essas informações não podem ser consideradas para fins de prestação de contas do Pronac 10-10633, devendo o valor de R$ 18.630,00 (nº 76) ser desconsiderado do valor total comprovado.
32.7.	Por fim, registra-se que algumas das notas fiscais elencadas no quadro acima apresentam discrepância entre seus valores e os dos cheques correspondentes (campos 5, 6, 7, 21, 24, 34, 35, 46, 47, 52, 53, 67, 68, 70, 71, 73, 74, 79, 83 e 85) . Tais divergências devem-se à retenção de tributos, por parte dos emitentes. Embora, nesses casos, tenha-se indicado o valor da nota fiscal  (1)  e o valor do cheque  (2) , cumpre esclarecer que os valores considerados para efeito da prestação de contas são os valores dos cheques pagos.
33.	Feitas essas considerações, verifica-se que a defesa logrou estabelecer o liame causal entre o valor total captado para a execução do Pronac 10-10633 (R$ 1.595.000,00) com as despesas efetivamente comprovadas na prestação de contas apresentada (peças 72-80) , no montante de R$ 1.381.929,37 (R$ 1.519.339,90 - R$ 118.780,53 - R$ 18.630,00) , a seguir consolidadas:
Quadro II
	Nº
	Beneficiário
	Nota Fiscal nº 
	Valor
R$

	1
	Art Invest Ltda.
	000069
	30.000,00

	4
	Art Invest Ltda.
	000071
	60.000,00

	5
	Artex Prod. Propaganda
	000675
	44.425,00

	6
	Artex Prod. Propaganda
	000676
	22.212,50

	7
	Cinecidade Prod. Ltda
	000235
	17.770,00

	8
	Paxtour Ltda
	000360
	4.895,00

	9
	Art Invest Ltda
	000070
	90.000,00

	10
	Empresarial Turismo Ltda
	1379
	60.000,00

	12
	Paulo G.T. Neto - ME
	000171
	600,00

	13
	Paulo G. T. Neto - ME
	000172
	300,00

	14
	Art Invest Ltda
	000058
	12.000,00

	15
	Art Invest Ltda
	000056
	15.000,00

	16
	Art Invest Ltda
	000057
	30.000,00

	18
	Art Invest Ltda
	000075
	45.000,00

	19
	Gráfica Modelo Ltda
	0002843
	534,70

	20
	Art Invest Ltda
	000076
	15.000,00

	21
	NGS Eventos Ltda
	000026
	11.049,50

	22
	EMCON Contabil. Ltda
	001.509
	566,82

	23
	Tata Prod. Cinem. Ltda
	000015
	9.000,00

	25
	Paulo G.T. Neto - ME
	000177
	300,00

	26
	Paulo G. T. Neto - ME
	000178
	300,00

	28
	Sistemas Eventos Ltda
	000602
	55.000,00

	29
	Art Invest Ltda
	00087
	15.000,00

	30
	Carlton Plaza Hotel Ltda
	7213
	797,00

	32
	Paxtour Ltda
	000407
	6.785,00

	33
	Sodila Proj. Cult. Ltda
	000362
	2.300,00

	34
	NGS Eventos Ltda
	000025
	11.480,70

	35
	JP Esportes Ltda
	000040
	8.885,00

	38
	Empresarial Turismo Ltda
	1426
	50.000,00

	39
	Art Invest Ltda
	000088
	75.000,00

	40
	Atlantica Hotels Ltda
	155427-155428
	627,12

	41
	Art Invest Ltda
	000089
	90.000,00

	42
	Pappagallo Restaurante
	135
	1.326,00

	43
	EMCON Contabil. Ltda
	001.763
	566,82

	44
	Art Invest Ltda
	000090
	60.000,00

	45
	Paxtour Ltda
	000424
	8.785,00

	46
	JP Esportes Ltda
	000041
	8.885,00

	47
	Assoc. Nac. Artes e Cult.
	0005242
	4.218,00

	48
	Assoc. Nac. Artes e Cult.
	0005243
	1.998,00

	49
	Gabinete de Com. Ltda
	000048
	6.400,00

	50
	Paxtour Turismo Ltda
	000438
	5.640,00

	51
	GT Laser Cópias Ltda
	0020648
	503,58

	52
	Assoc. Nac. Artes e Cult.
	0005287
	5.905,20

	53
	Assoc. Nac. Artes e Cult.
	0005287
	2.530,80

	54
	Vectrans Eventos Ltda
	000734
	43.000,00

	55
	Capri Produções Ltda
	0002345
	16.000,00

	56
	Arco Hotel Ltda
	5950
	99,99

	58
	Paxtour Turismo Ltda
	000451
	3.585,00

	59
	EMCON Contabil Ltda
	001.943
	566,82

	60
	AFS Contábil Ltda
	000450
	2.000,00

	61
	Paxtour Turismo Ltda
	000446
	3.580,00

	62
	Empresarial Turismo Ltda
	1459
	15.000,00

	63
	Vision Produções Ltda
	0260
	15.000,00

	64
	Empresarial Turismo Ltda
	1439
	50.000,00

	65
	Art Invest Ltda
	000072
	60.000,00

	66
	Arco Hotel Ltda
	155 - 160
	659,94

	67
	Assoc. Nac. Artes e Cult.
	0005372
	632,70

	68
	Assoc. Nac. Artes e Cult.
	0005400
	632,70

	69
	Assoc. Nac. Artes e Cult.
	0005475
	843,60

	70
	Assoc. Nac. Artes e Cult.
	0005399
	1.687,20

	71
	Assoc. Nac. Artes e Cult.
	000533
	1.687,20

	72
	Art Invest Ltda
	000073
	35.000,00

	73
	Assoc. Nac. Artes e Cult.
	0005476
	1.202,13

	74
	Assoc. Nac. Artes e Cult.
	0005475
	801,42

	75
	Art Invest Ltda
	000074
	5.000,00

	77
	Arco Hotel Ltda
	7632-7635; 7637
	620,95

	78
	Hotéis Slaviero Ltda
	19942
	840,48

	79
	Hotéis Slaviero Ltda
	19797; 19799; 19803; 19807
	4.329,90

	80
	Art Invest Ltda
	000098
	90.000,00

	81
	Máxima Imp. Digit. Ltda
	0003970
	330,00

	82
	Assoc. Nac. Artes e Cult.
	DAMSP
	99,90

	83
	SP Laser Cópias Ltda
	0015848
	740,69

	84
	ECAD
	Boleto 7482
	772,01

	85
	Gabinete de Com. Ltda
	000111
	4.465,00

	86
	Art Invest Ltda
	000104
	30.000,00

	87
	Assoc. Nac. Artes e Cult
	0005869
	1.665,00

	88
	Art Invest Ltda
	000099
	14.500,00

	90
	Focus Prod. Cult Ltda
	00007
	20.000,00

	91
	Focus Prod. Cult Ltda
	00008
	15.000,00

	92
	Focus Prod. Cult Ltda
	00009
	30.000,00

	93
	Focus Prod. Cult Ltda
	00011
	20.000,00

			TOTAL
	1.381.929,37

34.	Diante disso, entende-se que as alegações de defesa em exame podem ser parcialmente acolhidas, devendo, por conseguinte, reconfigurar-se o débito imputado aos responsáveis solidários para o valor de R$ 213.070,63, correspondente à diferença entre o total de recursos captados e as despesas efetivamente comprovadas  (R$ 1.595.000,00 - R$ 1.381.929,37) .
35.	Em favor dos responsáveis, o débito reconfigurado deve ser abatido das últimas parcelas que compõem a dívida original, da seguinte forma:
	Data
	Valor (R$) 

	1/11/2012
	128.070,63

	6/3/2013
	20.000,00

	12/3/2013
	15.000,00

	23/4/2013
	30.000,00

	10/7/2013
	20.000,00

	Razões de justificativa: Do atraso na entrega da prestação de contas  (peça 81, p. 10-20) 
36.	Quanto à perda do prazo para a entrega da prestação de contas, vencido em 31/1/2014, a defesa justificou que os responsáveis teriam solicitado a prorrogação deste, em 9/3/2017, o que foi indeferido pelo MinC. 
37.	Aduziu que o atraso se deveu a "graves problemas financeiros" enfrentados pelos defendentes, o que teria dificultado a localização e apresentação da documentação relativa ao projeto. Em função da crise financeira, a empresa fora obrigada a mudar de sua sede para a residência dos sócios-administradores, bem como a demitir quase todos os funcionários que davam apoio para o acompanhamento e execução dos projetos. Acrescentou que, por ocasião da mudança da sede, os documentos da empresa teriam sido colocados em caixas, sem que tivessem sido agrupados de acordo com os projetos correspondentes, sendo essas caixas transferidas para uma propriedade dos sócios, localizadas no interior do Estado de São Paulo, o que teria dificultado, ainda mais, a localização dos documentos.
38.	Ressaltou que a empresa defendente "sempre se pautou com a maior lisura na realização de seus projetos culturais no âmbito do Ministério da Cultura", e que se não fosse pelos problemas financeiros, e suas consequências, acima mencionados, a prestação de contas teria sido entregue tempestivamente àquele ministério.
39.	Na sequência, aduziu que o objeto e objetivos do projeto cultural foram integralmente cumpridos e os recursos tiveram boa e regular aplicação, motivo pelo qual "pode e deve ser afastado o débito bem como serem as contas dos Defendentes julgadas regulares, com ou sem ressalvas, e consequentemente, sem aplicação da multa prevista no art. 58, inciso I, da Lei 8.443/1992". 
40.	Acrescentou que, nos termos da Lei Orgânica do TCU, "é condição sine qua non da aplicação da multa ao responsável omisso o julgamento pela irregularidade das contas", e que "os Tribunais Regionais Federais entendem como indevida a equiparação da 'omissão no dever de prestar contas', que consta da alínea 'a', do inciso III do art. 16 da Lei 8.443/92", à situação do responsável que, após citado pelo Tribunal, apresenta a prestação de contas, "demonstrando a utilização e destino das verbas públicas, como no presente caso".
41.	Por fim, arrematou que o Superior Tribunal de Justiça "considera que a apresentação tardia da prestação de contas sequer configura ato de improbidade administrativa notadamente quando ausente o elemento subjetivo - a saber, o dolo".
	Análise:
42.	As razões de justificativas apresentadas pela defesa quanto à perda do prazo para a apresentação da prestação de contas, vencido em 31/1/2014, não devem ser acolhidas, pelas razões a seguir expostas.
43.	Na linha de entendimentos consagrados pelo TCU, os recursos captados com amparo na Lei Rouanet (Lei 8.313/1991) podem ser considerados recursos públicos federais originários de renúncia tributária da União, o que faz incidir sobre o captador desses recursos o dever de prestar contas do seu uso, consoante o parágrafo único do art. 70 da Constituição Federal de 1988 (e.g. Acórdão 9860/2019-TCU-Segunda Câmara; 8098/2014 - Primeira Câmara; 1285/2008 - Plenário) .
44.	Conforme se depreende dos autos, os responsáveis não se manifestaram no sentido de prestar contas do Pronac 10-10633, até serem cobrados pelo MinC, por meio da mensagem eletrônica do Salic, de 3/2/2017 (peça 24) . Ao se referir à solicitação de prorrogação de prazo para a apresentação da prestação de contas, formulada pela empresa proponente, em 9/3/2017 (peça 22) , a defesa olvidou que, até então, os responsáveis não haviam demonstrado qualquer interesse em atender ao dever legal de prestar contas, tendo em vista que o prazo para tal já se encontrava vencido desde 31/1/2014. 
45.	É razoável inferir que, não fosse a aludida cobrança da prestação de contas, os responsáveis, muito provavelmente, não teriam envidado qualquer esforço para se desincumbirem desse dever legal. Corrobora essa constatação o fato de que a última movimentação nos autos, anterior à cobrança do MinC, ocorrida em 3/2/2017, foi o despacho eletrônico de indeferimento do prazo de captação de recursos, datado de 7/2/2014 (peça 21) .
46.	Esse longo interregno evidencia não apenas a injustificada inércia dos responsáveis, mas também a intempestividade do MinC no acompanhamento das prestações de contas dos projetos culturais por ele aprovados.
47.	Por sua vez, as razões de fato aduzidas para justificar a omissão no dever de prestar contas (problemas de ordem financeira) não se prestam a afastar a irregularidade em questão. Para tanto, a defesa deveria ter comprovado qualquer gestão dos responsáveis no sentido de apresentar contas, ainda que parciais ou incompletas, ou, ao menos, de obter dilação do prazo já vencido em 31/1/2014.
48.	No tocante ao entendimento externado pela defesa, no sentido de que a omissão inicial pode ser suprida com a apresentação das contas, após a citação pelo TCU, a questão já foi enfrentada nesta instrução (itens 23-25) .  Não obstante os entendimentos na esfera judicial, aos quais, genericamente, se referiu a defesa, é firme o entendimento de que "a citação pelo TCU é o marco temporal a partir do qual a apresentação da prestação de contas não descaracteriza a omissão".
49.	Assim, reitera-se a manifestação pela rejeição das razões de justificativas examinadas.
CONCLUSÃO
50.	Em face da análise empreendida nos itens 12 a 49 desta instrução, conclui-se que as alegações de defesa apresentadas conjuntamente pelo Sr. Antônio de Arruda Ribeiro Júnior, pela Sra. Maria Fernanda Zagatto Krug de Arruda Ribeiro e pela empresa Cantilena Produções Culturais Ltda., podem ser parcialmente acolhidas, uma vez que a extemporânea prestação de contas, que integrou a defesa, demonstrou a regularidade na aplicação da quase totalidade dos recursos captados à conta do Pronac 10-10633.
51.	Quanto à análise da boa-fé na conduta dos responsáveis, para fins de recolhimento do débito sem juros de mora, na forma dos §§ 2º e 6º do art. 202 do Regimento Interno/TCU, não há possibilidade de reconhece-la em relação ao Sr. Antônio de Arruda Ribeiro Júnior e à Sra. Maria Fernanda Zagatto Krug de Arruda Ribeiro, uma vez que as alegações de defesa por ele apresentadas não lograram ser aceitas em sua totalidade e, em especial, pelo fato de remanescer injustificada a perda do prazo para a apresentação da prestação de contas do projeto cultural em tela, vencido em 31/1/2014.
52.	Ao ter-se em conta que os atos dos administradores obrigam a pessoa jurídica, desde que exercidos nos limites dos poderes definidos no ato constitutivo da entidade (Acórdão 14193/2018-TCU-Primeira Câmara) , estende-se o exame acima empreendido à empresa Cantilena Produções Culturais Ltda.
53.	Nesse contexto, o Sr. Antônio de Arruda Ribeiro Júnior, a Sra. Maria Fernanda Zagatto Krug de Arruda Ribeiro e a empresa Cantilena Produções Culturais Ltda. devem ter suas contas julgadas irregulares, com a condenação solidária ao pagamento do débito apurado nos autos, além da aplicação das multas previstas no art. 57 da Lei 8.443/1992, para todos os responsáveis, em razão do débito, e a prevista no art. 58, inciso I, da mesma lei, para os sócios, pela perda do prazo para a apresentação da prestação de contas, no prazo devido.
54.	Quanto à possibilidade de aplicação cumulativa das multas dos arts. 57 e 58, inciso I, da Lei 8.443/92, o TCU reconhece que existe relação de subordinação entre as condutas de "não comprovação da aplicação dos recursos" e de "omissão na prestação de contas", sendo a primeira consequência da segunda, o que enseja, na verificação das duas irregularidades, a aplicação da multa do art. 57, com o afastamento da multa do art. 58, inciso I, em atenção ao princípio da absorção (Acórdão 9579/2015-TCU-Segunda Câmara, Relator Vital do Rêgo; Acórdão 2469/2019-TCU-Primeira Câmara, Relator Augusto Sherman) .
55.	Conforme leciona Cezar Bitencourt (Tratado de Direito Penal: parte geral - 8 Ed. - São Paulo: Saraiva, 2003. Pg.565) , na absorção, " (...) a pena do delito mais grave absorve a pena do delito menos grave, que deve ser desprezada". No caso concreto, a "omissão no dever de prestar contas", embora seja uma irregularidade autônoma, funciona como fase ou meio para a consecução da "não comprovação da aplicação dos recursos", havendo clara relação de interdependência entre essas condutas. Dessa forma, recaindo a duas ocorrências num mesmo gestor, deve prevalecer a pena do delito mais grave, qual seja, a multa do art. 57 da Lei 8.443/92.
56.	Assim, propõe-se informar ao Sr. Antônio de Arruda Ribeiro Júnior e à Sra. Maria Fernanda Zagatto Krug de Arruda Ribeiro que, na eventualidade de ser demonstrada a boa e regular aplicação dos recursos pela via recursal, elidindo o débito e, por conseguinte, afastando a multa prevista no art. 57 da Lei 8.443/1992 originalmente aplicada, poderá o Tribunal reaplicar a multa prevista no art. 58, I, da mesma lei, antes absorvida pela primeira.
57.	Por fim, verifica-se que, no presente caso, não ocorreu a prescrição da pretensão punitiva do TCU, uma vez que a captação dos recursos teve início em 29/5/2012, e o ato que determinou a citação dos responsáveis solidários data de 12/4/2019 (peça 56) .
PROPOSTA DE ENCAMINHAMENTO
58.	Diante do exposto, submetem-se os autos à consideração superior, propondo ao Tribunal:
	a) acolher parcialmente as alegações de defesa apresentadas conjuntamente pelo Sr. Antônio de Arruda Ribeiro Júnior (CPF: XXX.039.198-XX) , pela Sra. Maria Fernanda Zagatto Krug de Arruda Ribeiro (CPF: XXX.264.818-XX) e pela Cantilena Produções Culturais Ltda. (CNPJ: 08.808.683/0001-10) ;
	b) com fundamento nos arts. 1º, inciso I; 16, inciso III, alíneas "a" e "c"; 19 e 23, inciso III, todos da Lei 8.443/1992, e nos arts. 1º, inciso I; 209, inciso I e III; 210 e 214, inciso III, do Regimento Interno TCU, julgar irregulares as contas Sr. Antônio de Arruda Ribeiro Júnior (CPF: XXX.039.198-XX) , da Sra. Maria Fernanda Zagatto Krug de Arruda Ribeiro (CPF: XXX.264.818-XX) e da Cantilena Produções Culturais Ltda. (CNPJ: 08.808.683/0001-10) , condenando-os ao pagamento das quantias a seguir especificadas, com a fixação do prazo de quinze dias, a contar da notificação, para comprovar, perante o Tribunal (art. 214, inciso III, alínea "a", do Regimento Interno) , o recolhimento da dívida aos cofres do Fundo Nacional de Cultura, atualizada monetariamente e acrescida dos juros de mora, calculados a partir das datas indicadas, até a data do efetivo recolhimento, na forma prevista na legislação em vigor:
	Data
	Valor (R$) 

	1/11/2012
	128.070,63

	6/3/2013
	20.000,00

	12/3/2013
	15.000,00

	23/4/2013
	30.000,00

	10/7/2013
	20.000,00

	c) aplicar, individualmente, ao Sr. Antônio de Arruda Ribeiro Júnior (CPF: XXX.039.198-XX) , à Sra. Maria Fernanda Zagatto Krug de Arruda Ribeiro (CPF: XXX.264.818-XX) e à empresa Cantilena Produções Culturais Ltda. (CNPJ: 08.808.683/0001-10) , a multa prevista no art. 57 da Lei 8.433/1992, ...;
	d) autorizar, desde logo, nos termos do art. 28, inciso II, da Lei 8.443/1992, a cobrança judicial das dívidas caso não atendidas as notificações;
	e) autorizar o pagamento das dívidas em até 36 parcelas mensais e consecutivas, nos termos do art. 26 da Lei 8.443/1992 e do art. 217 do Regimento Interno...;
	g) informar aos responsáveis, Sr. Antônio de Arruda Ribeiro Júnior (CPF: XXX.039.198-XX) e Sra. Maria Fernanda Zagatto Krug de Arruda Ribeiro (CPF: XXX.264.818-XX) , que, caso demonstrem, por via recursal, a correta aplicação dos recursos captados, mas não se justifique a omissão da prestação de contas, o débito poderá ser afastado, mas permanecerá a irregularidade das contas, dando-se ensejo à aplicação da multa prevista no art. 58, inciso I, da Lei 8.443/1992;
	h) enviar cópia do Acórdão que vier a ser proferido à Secretaria Especial de Cultura, à Secretaria Federal de Controle Interno, e aos responsáveis, para ciência, informando que a deliberação, acompanhada do Relatório e Voto que a fundamentarem, estará disponível para consulta no endereço www.tcu.gov.br/acordaos, além de esclarecer que, caso requerido, o TCU poderá fornecer as correspondentes cópias, em mídia impressa, aos interessados e às responsáveis arrolados nestes autos;
	i) encaminhar cópia da deliberação, bem como do relatório e do voto que a fundamentarem, ao Procurador-Chefe da Procuradoria da República no Estado de São Paulo, nos termos do § 3º do art. 16 da Lei 8.443/1992 c/c o § 7º do art. 209 do Regimento Interno do TCU, para adoção das medidas que entender cabíveis."
7.	O Ministério Público junto ao TCU manifestou-se de acordo com a unidade técnica.
	É o relatório.

8.1. Alessandra Isabela Drummond de Alvarenga (65.787/OAB-MG) e Andrea Cervi Francez (135.355/OAB-SP), representando Antônio de Arruda Ribeiro Junior, Cantilena Produções Culturais Ltda. e Maria Fernanda Zagatto Krug de Arruda Ribeiro.

Procurador Marinus Eduardo De Vries Marsico.

PROGRAMA NACIONAL DE APOIO À CULTURA. RECURSOS CAPTADOS. OMISSÃO NO DEVER DE PRESTAR CONTAS. NÃO COMPROVAÇÃO DA REGULAR APLICAÇÃO DOS RECURSOS. CITAÇÃO. IRREGULARIDADE DAS CONTAS. DÉBITO. MULTA.

TOMADA DE CONTAS ESPECIAL (TCE)

Secretaria de Controle Externo de Tomada de Contas Especial (SecexTCE).

Trata-se de tomada de contas especial instaurada em vista da não comprovação da regular aplicação dos recursos captados pela proponente Cantilena Produções Culturais Ltda., com base na Lei 8.313/1991 (Lei de Incentivo à Cultura) .
2.	A empresa foi autorizada a captar R$ 5.471.620,00, para "realização de 220 concertos de música erudita e instrumental, bem como palestra sobre a história da música, com 04 horas de duração, em 22 cidades do Estado de São Paulo, todos com entrada gratuita"
3.	O período previsto para a execução do projeto foi de 18/4/2012 a 31/12/2013 e o prazo para a prestação de contas expirou em 30/1/2014, conforme Instrução Normativa Minc 1/2013, vigente à época (peça 47) .
4.	Do total autorizado, foram captados pelo proponente R$ 1.595.000,00, correspondentes a 16,85%.
5.	Em decorrência da omissão no dever de prestar contas, foram citados solidariamente a proponente e seus sócios administradores, Antônio de Arruda Ribeiro Junior, Cantilena Produções Culturais Ltda. e Maria Fernanda Zagatto Krug de Arruda Ribeiro, para que apresentassem alegações de defesa ou recolhessem ao Fundo Nacional de Cultura as quantias repassadas.
6.	Os responsáveis, em essência, argumentaram que (peça 81) :
	- o objeto foi executado de acordo com o volume de recursos captados;
	- os documentos acostados nos autos demonstram a regular aplicação dos recursos; e
	- a apresentação das contas depois da citação pelo TCU supre a omissão inicial no dever de prestar contas.
7.	Tanto a unidade técnica, quanto o Ministério Público junto ao TCU entenderam que:
	- a falha consistente na omissão no dever de prestar contas não foi sanada; e
	- não foram justificadas despesas no montante de R$ 213.070,63.
8.	Passo a analisar os fatos pelos quais os responsáveis foram instados a se manifestar.
II
9.	Consoante a jurisprudência desta Corte de Contas, a análise da regularidade da aplicação de recursos repassados voluntariamente deve perpassar por três aspectos: nexo de causalidade entre os recursos repassados e os documentos comprobatórios de despesas; compatibilidade entre os recursos financeiros e a realização física do objeto pactuado; atingimento da finalidade pública prevista.
10.	Consoante relatório de fiscalização in loco efetuado pelo Ministério da Cultura, a equipe de vistoria constatou que, em mais de 27 cidades do Estado de São Paulo "foram realizados 106 concertos gratuitamente e que havia acessibilidade física nos teatros aonde ocorreram as apresentações." (peça 16) .
11.	Também constou desse relatório que "as informações apresentadas pela instituição proponente demonstram que o projeto está sendo executado dentro dos parâmetros aprovados".
12.	Acerca da compatibilidade entre o volume de recursos repassados e os serviços executados, a unidade técnica observou que "pode-se constatar que a proponente executou quase a metade das apresentações propostas (48,18%) com apenas 29,15% dos recursos previstos originalmente no plano de trabalho".
13.	Assim, pode-se ter em conta que a execução física do objeto pactuado pode ser considerada atingida.
III
14.	Acerca dos comprovantes de despesas, foram apresentados documentos comprobatórios no total de R$ 1.534.323,60. Desse valor, R$ 19.448,70, referem-se a tributos retidos na fonte para os quais não foram apresentados comprovantes de recolhimento compatíveis com o extrato da conta específica.
15.	Foram, então, apresentados comprovantes de despesas no total de R$ 1.519.339,90 (R$ 1.534.323,60 - R$ 19.448,70) .
16.	Ao se efetuar o confronto desses comprovantes com o extrato da conta específica, verificou-se que documento no valor de R$ 18.630,00 (nota fiscal 48578 - Renaissance Hotel Ltda.) não foi suportado pelos recursos captados.
17.	Desta feita, tem-se que a aplicação de R$ 1.500.709,90 estaria justificada (R$ 1.519.339,90 - R$ 18.630,00) .
18.	Entretanto, desse montante, os pareceres precedentes opinaram que não estão justificadas as seguintes despesas cujos comprovantes não continham a menção ao número de registro do programa de captação de recursos, tal qual exigido no § 1º do art. 83 da Instrução Normativa 01/2013 do Ministério da Cultura:
	Nº
	Beneficiário
	Nota Fiscal nº 
	Valor R$

	2
	Hotéis Slaviero Ltda. (Guarulhos - SP) 
	 9547; 9551; 9554; 9556; 9558; 9561; 9563; 9564; 9565; 9567; 9569; 9571
	2.264,40

	3
	Hotéis Slaviero Ltda.
	9549; 9573; 9575; 9577; 9579; 9581; 9583
	1.320,00

	11
	W500 Alimentos Ltda.
	000915
	295,96

	17
	Ville Atlântico Hoteis Ltda. (Santos - SP) 
	7328 e 1504
	10.414,00

	24
	NGS Eventos Ltda.
	000018
	24.010,00

	27
	Hotéis Slaviero  Ltda.
	12555
	1.473,90

	31
	Flytour - BRW Ltda.
	303250
	54.641,68

	36
	Flytour - BRW Ltda.
	296065.6
	17.588,84

	37
	Beira Rio Hotel Ltda. (Piracicaba - SP) 
	316-318; 499-504
	1.855,35

	56
	Arco Hotel Ltda. (Araraquara - SP) 
	5950
	99,99

	89
	Politheia Ed. Ltda.
	000616
	124,80

			TOTAL
	114.088,92

19.	A respeito, observo haver significativa corrente jurisprudencial desta Corte no sentido de que "a ausência de identificação do convênio  [no caso, o registro no Pronac] nas notas fiscais ou nos recibos das despesas realizadas pode ser considerada falha formal se esses comprovantes contiverem outros elementos que vinculem os bens e serviços neles registrados ao objeto pactuado e, portanto, não houver prejuízo à comprovação do nexo de causalidade entre a aplicação dos recursos e a execução do objeto." (v.g. Acórdão 454/2020-TCU-Segunda Câmara e 3.875/2018 - 1ª Câmara) .
20.	No caso, verifico que essas despesas referem-se a: hospedagens em hotéis nas cidades em que seriam executadas as apresentações (R$ 17.427,64) (peça 1, p. 2-3) ; aquisição de lanches (R$ 295,96) ; passagens aéreas (R$ 72.230,52) , cachê para a apresentação de grupo internacional consoante previsto na proposta de captação (R$ 24.010,00) (peça 1, p. 2) e publicação de anúncios (R$ 124,80) .
21.	Ora, vislumbro serem despesas compatíveis com o destino dos recursos captados que foi considerado executado. Essa informação aliada à compatibilidade com o extrato da conta específica, permite que se conclua que a situação se amolda aos precedentes jurisprudenciais antes mencionados.
22.	Em sendo assim, entendo que esses comprovantes podem ser aceitos.
23.	Desta feita, restou não comprovada a quantia de R$ 94.290,10 (R$ 1.595.000,00 - R$ 1.500.709,90) .
IV
24.	Como é sabido, todo aquele que utiliza ou gerencia recursos públicos, por obrigação constitucional e legal, submete-se ao dever de demonstrar o correto emprego dos valores federais, nos termos dos arts. 70, parágrafo único, e 37, caput, da Constituição de 1988 e do art. 93 do Decreto-Lei 200/1967.
25.	Em outras palavras, compete ao responsável demonstrar a correta utilização dos recursos públicos que lhe foram confiados e, na medida em que violado o dever jurídico de prestar contas, nasce para o responsável a obrigação de ressarcir os valores correspondentes. Isso porque, nessa hipótese, há a presunção relativa de que os recursos repassados não foram aplicados corretamente.
26.	Dessa forma, em face da ausência nos autos de elementos capazes de demonstrar a boa e regular aplicação dos recursos em questão ou a existência de boa-fé, alinho-me ao encaminhamento sugerido pela unidade técnica e endossado pelo Parquet especializado, no sentido de julgar irregulares as presentes contas com a condenação em débito dos responsáveis solidariamente.
27.	Por fim, tendo em vista a reprovabilidade da conduta daqueles que deixaram de comprovar a regular aplicação dos recursos públicos federais geridos, infringindo dever legal e constitucional, bem como a magnitude do dano causado, agravado no caso concreto pela omissão no dever de prestar contas, entendo pertinente a aplicação da pena de multa prevista no artigo 57 da Lei 8.443/1992, no valor de R$ 19.500,00 para cada responsável (equivalente a cerca de 15% do valor atualizado do débito) . 
28.	Diante do exposto, acolho, nas partes não conflitantes com este voto, o fundamentado parecer da unidade técnica e a manifestação do Ministério Público junto ao TCU, e voto por que o Tribunal adote o Acórdão que ora submeto à deliberação deste Colegiado.
TCU, Sala das Sessões Ministro Luciano Brandão Alves de Souza, em 8 de setembro de 2020.
BENJAMIN ZYMLER 
Relator